【裁判字號】    97,易,673
【裁判日期】    970729
【裁判案由】    妨害秩序
【裁判全文】
臺灣高雄地方法院刑事判決               97年度易字第673號
公  訴  人  臺灣高雄地方法院檢察署檢察官
被      告  乙○○
上列被告因妨害秩序案件，經檢察官提起公訴（95年度偵字第
26976 號），本院判決如下：
    主  文
乙○○無罪。
    理  由
一、公訴意旨略以：被告乙○○於民國95年間向址設高雄市○○
    區○○路之「主人之聲」廣播電臺租用頻率FM96.9頻道，並
    於每日14時至17時之時段擔任時事評論節目主持人，竟基於
    妨害秩序之犯意，於95年9 月18日16時許，在「主人之聲」
    廣播電臺前址播音室內，利用播音設備，透過頻率FM96.9
    頻道，公然向不特定之收聽上揭時段節目之聽眾，以臺語演
    說「倒扁群眾申請集會遊行未過，一樣要辦，並到法院告市
    長葉菊蘭」、「我沒要大家去，但是我把這個訊息告訴大家
    ，會不會去我就不知道了，這樣聽懂嗎？聽懂眉角喔！」、
    「南臺灣可以讓他們這樣嗎？高雄是民主聖地，可以讓他們
    想怎樣就怎樣嗎？如果有一些泛綠的民眾在那邊需要大家聲
    援，你們要看事辦事，我沒有叫大家去，但是這個消息給你
    ，你聽懂嗎？」、「臺灣人心理之不滿與憤怒要適當做一個
    表現，所以萬閎打狗英雄協會今晚6 點半咱要到十全路與中
    華路口去表達臺灣人不滿的聲音，他們到處點火，我們就去
    打火，他們遍地開花，就像臺南縣官田鄉親講的，要打乎伊
    變成豆花。」等語，煽惑聽眾犯傷害罪，繼之被告於95年9
    月18日18時許，帶領姓名年籍均不詳之助選員4 、5 名，前
    往高雄市○○區○○路與十全路口遊行，並與當時現場倒扁
    之群眾互罵。嗣經警於95年9 月18日18時許，於高雄市○○
    區○○路與十全路口偵悉上情。因認被告涉犯刑法第153 條
    第1 款煽惑他人犯罪罪嫌等語。
二、按犯罪事實應依證據認定之，無證據不得認定其犯罪事實。
    又不能證明被告犯罪者，應諭知無罪之判決，刑事訴訟法第
    154 條第2 項、第301 條第1 項分別定有明文。再按，事實
    之認定，應憑證據，如未能發現相當證據，或證據不足以證
    明，自不能以推測或擬制之方法，為裁判基礎；且認定不利
    於被告之事實須依積極證據，苟積極證據不足為不利於被告
    事實之認定時，即應為有利於被告之認定；另認定犯罪事實
    所憑之證據，雖不以直接證據為限，間接證據亦包括在內，
    然無論直接證據或間接證據，其為訴訟上之證明，須於通常
    一般之人均不致有所懷疑，而得確信其為真實之程度者，始
    得據之為有罪之認定，倘其證明尚未達到此一程度，而有合
    理之懷疑存在，無從使事實審法院得有罪之確信時，即應由
    法院為諭知被告無罪之判決，最高法院40年台上字第86號、
    30年上字第816 號、76年台上字第4986號著有判例。
三、程序方面
  (一)公訴人已於準備程序變更起訴法條為刑法第153 條第1 款：
    檢察官原起訴被告乙○○涉犯刑法第153 條第2 款之煽惑違
    背法令罪嫌，惟公訴人於準備程序中已變更起訴法條為刑法
    第153 條第1款 煽惑他人犯罪罪，先予敘明。
  (二)證人胡哲誠於偵查中之證述有證據能力：
    按被告以外之人於偵查中向檢察官所為陳述，除顯有不可信
    之情況者外，得為證據，刑事訴訟法第159 條之1 第2 項定
    有明文。本件證人胡哲誠於檢察官偵查中以證人身份向檢察
    官具結所為之證述，未曾提及檢察官在偵查時有不法取供之
    情形，亦無顯不可信之情況，依上說明，證人胡哲誠於偵查
    中之證言自具有證據能力。
四、本件公訴人認被告乙○○涉犯刑法第153 條第1 款之煽惑他
    人犯罪罪嫌，無非以被告之供述、證人即三民一分局十全路
    派出所所長胡哲誠於偵查中之證述、現場蒐證光碟勘驗筆錄
    、被告於95年9 月18日16時在「主人之聲」地下電臺所主持
    廣播內容側錄譯文等資為論據。
五、被告乙○○於本院審理時，固承認其有於95年9 月18日16時
    許在「主人之聲」廣播電臺中以上開言詞評論時事之事實，
    惟否認有何公然煽惑他人犯罪之犯行，辯稱：當天是紅衫軍
    要來高雄，我認為臺灣不能亂，臺南官田的鄉親說紅衫軍如
    果去要打得變豆花，我這樣講是做個舉例，我沒有鼓動大家
    去打人等語。
六、經查：
  (一)被告乙○○因得知未經合法申請集會之群眾將於95年9 月18
    日晚間在高雄市○○路與十全路口進行倒扁運動，而於同日
    16時許，透過「主人之聲」地下廣播電臺以臺語演說「萬閎
    打狗英雄協會在今晚上6 點半，咱要到十全路與中華路口去
    表達臺灣人不滿的聲音，他們要到處點火，遍地開花，如果
    他們要到處點火，我們就去給他們打火，他們講遍地開花，
    就像台南縣官田鄉的鄉親講的，要打乎變豆花」等語，被告
    於當日晚上亦搭乘宣傳車到高雄市○○路與十全路口，以廣
    播器發表支持臺灣國之言論，並有20至30人尾隨該車之事實
    ，為被告所承認，且經證人胡哲誠於偵查中證述明確（偵查
    卷第18頁至第20頁）、復有被告主持廣播節目之側錄譯文1
    份在卷可證（警卷第10頁至第20頁），是上開事實確屬實情
    ，堪可認定。
  (二)按刑法第153 條第1 款煽惑他人犯罪之罪責，雖係於煽惑者
    著手煽惑他人犯罪時，即成立之，不因被煽惑者有無因此實
    施犯罪，而影響其煽惑罪之成立。然行為非出於故意或過失
    者，不罰。過失行為之處罰，以有特別規定者，為限，刑法
    第12條定有明文。亦即就故意作為犯而言，犯罪之成立，除
    須具備行為主體、行為客體、行為結果等客觀不法構成要件
    外，在主觀不法構成要件上，尚須行為人有為該犯罪行為之
    構成要件故意，始得成立。非謂不論行為人之主觀犯意為何
    ，在客觀上一有構成要件行為，即成立犯罪，刑法第153 條
    第1 款煽惑他人犯罪之罪，亦然。換言之，須行為人在客觀
    上有為煽惑他人犯罪之行為，且主觀上有煽惑他人犯罪之故
    意，始得以該罪相繩。
  (三)本件之爭點為被告於95年9 月18日16時許在廣播節目中所為
    之上開言論時，主觀上究有無以煽惑他人犯傷害罪之構成要
    件故意？茲論述如下：
  1.查95年9 月間起，施明德率領不滿前總統陳水扁政府貪腐形
    象之俗稱「紅衫軍」之民眾進行反貪腐倒扁運動，號召群眾
    在幾個縣市進行集會遊行，後又推出「全臺遍地開花運動」
    之口號，企圖在各地「點火」，連結倒扁勢力，以「開出反
    貪腐運動的民主花朵」，然當時支持前總統陳水扁的群眾亦
    集結形成反倒扁運動，造成多起倒扁與挺扁之政治人物、民
    眾以言語、肢體衝突之互相對峙局面，此為公眾週知之事實
    。
  2.被告固然在廣播節目中以「今天下午他們會在高雄市○○○
    ○路口6 點開始就要辦，... ，如果是泛綠的要去捍衛臺灣
    本土政權，我們南臺灣不能讓他們想怎樣就怎樣，如果有一
    些泛綠的民眾在那邊需要大家聲援，你們要看事辦事，我沒
    有叫大家要怎樣，也沒有叫大家去，但是這個消息給你，你
    聽懂吧！」、「咱萬閎打狗英雄協會在今晚上6 點半，咱要
    到十全路與中華路口要去表達臺灣人不滿的聲音，他們要到
    處點火，遍地開花，如果他們要到處點火，我們就去給他打
    火，他們講遍地開花，就像臺南縣官田鄉的鄉親講的，要打
    乎變豆花」等語（警卷第10頁、第13頁），而有慫恿、動員
    泛綠群眾至進行倒扁活動之紅衫軍舉辦非合法集會之現場進
    行反倒扁活動之意，惟被告雖以「打火」，「他們到處開花
    ，就打乎伊變豆花」等激烈之言語號召泛綠民眾到場，可能
    造成倒扁、挺扁民眾的緊張對峙，然其意僅在邀集泛綠民眾
    到場表達不同意見，企圖反制紅衫軍之言論，並非煽動、蠱
    惑泛綠民眾到場毆打紅衫軍之意，此自被告在其廣播內容中
    亦提到「咱們到非法集會的場所，來把台灣人心中的不滿來
    表達出來，咱們要用和平理性的手段，咱們禁止帶任何殺傷
    力的武器」等語（警卷第13頁）觀之，並無煽惑不特定人以
    暴力或血腥方式攻擊、壓制紅衫軍活動之意，自不得從其廣
    播內容中斷章取義，擷取「打火」、「打乎伊變豆花」等部
    分文字，遽認被告為上開言論時，主觀上即有煽惑不特定之
    人傷害倒扁運動群眾之犯意。
  3.近年來國內部分人民對於政治事務極度熱中，經常以各管道
    褒貶時政，以不同方式表達對於渠等支持、反對對象之情緒
    ，被告因其長期關注政治發展，而租用地下電臺頻道宣揚其
    政治理念，所使用之語言雖有激化人民情緒，造成集會時紅
    綠人士對決或流血衝突之可能，然被告在該廣播內容中並未
    公布其計畫以何具體方式傷害進行倒扁運動之群眾，且當日
    晚上因其率領之泛綠人民屬非法集會，警方在第2 次舉牌制
    止後，被告即宣布活動結束，其宣傳車亦離開，現場也沒有
    與進行倒扁運動之群眾發生肢體衝突，此經被告自承屬實，
    核與證人胡哲誠證述相符（偵查卷第18頁至第20頁），並有
    現場錄影光碟片1 份在卷可查，則揆諸常情，被告於廣播節
    目中所發表之言論，僅係以聳動之言詞凝聚反倒扁民眾至現
    場表達對倒扁民眾不滿之共識，尚難以此認定其主觀上即有
    煽惑他人犯罪之構成要件故意。
  (四)綜上所述，本件依據公訴人所提出之證據並不足以證明被告
    乙○○有何煽惑他人犯罪之犯行，此外，亦無其他積極證據
    足證被告有何煽惑他人犯罪之犯行，揆諸前開說明，既不能
    證明被告犯罪，即應為被告無罪之諭知。
據上論斷，應依刑事訴訟法第301條第1項，判決如主文。
本案經檢察官甲○○到庭執行職務。
中    華    民    國    97    年    7     月    29    日
                  鳳山刑事第一庭      法  官  林芳華
以上正本證明與原本無異。
如不服本判決應於收受本判決後10日內向本院提出上訴書狀，並
應敘述具體理由，如未敘述上訴理由者，應於上訴期間屆滿後20
日內補提理由書狀於本院（均須按他造當事人之人數附繕本）「
切勿逕送上級法院」。
中    華    民    國    97    年    7     月    29    日
                                      書記官  黃靖媛


司法院資訊處製作；財團法人民間司法改革基金會備份。
